最高法院刑事判決　　　　　　九十四年度台上字第二七六五號
　　上 　訴 　人　台灣高等法院台南分院檢察署檢察官
　　上訴人即被告　甲○○
　　　　　　　　　　　　　107 號（現在台灣台南監獄台南分
　　　　　　　　　　　　　監執行中）
上列上訴人等因被告傷害致人於死案件，不服台灣高等法院台南
分院中華民國九十四年三月一日第二審判決（九十三年度上訴字
第一一０五號，起訴案號：台灣雲林地方法院檢察署九十三年度
偵字第一０二八號），提起上訴，本院判決如下：
    主  文
上訴駁回。
    理  由
按刑事訴訟法第三百七十七條規定，上訴於第三審法院，非以判
決違背法令為理由，不得為之。是提起第三審上訴，應以原判決
違背法令為理由，係屬法定要件。如果上訴理由狀並未依據卷內
訴訟資料，具體指摘原判決不適用何種法則或如何適用不當，或
所指摘原判決違法情事，顯與法律規定得為第三審上訴理由之違
法情形，不相適合時，均應認其上訴為違背法律上之程式，予以
駁回。本件檢察官上訴意旨略稱：(一)被害人黃溪川屍體經法醫師
在勘驗、解剖時，發現生前受有右下腹部鼠蹊部上方瘀傷八〤三
公分，距右肘側八公分處有一處一〤０‧八公分的瘀傷，右手小
指側有四處抓痕，右手大姆指側瘀傷一〤一‧八公分，左手掌背
側食指瘀傷一〤０‧三公分，右膝內側二處瘀傷各為一０〤八公
分及二〤二公分，左膝內側瘀傷一０〤四公分，此有法務部法醫
研究所法醫鑑定書可證。並為原審所確認之事實。而該鑑定書並
載明黃溪川係遭「外力強制，生前溺水」。另鑑定人王約翰於第
一審證稱：「如果膝蓋兩側都被踢到的可能性來講，一般人踢他
的膝蓋，應該馬上蹲下去，另外一邊不可能被踢到，有一個可能
是他被架住的時候，另外一個人來踢他，這是一個人或是兩個人
我沒有辦法確定，其他地方我解剖時找不到打架的傷痕，這內側
不太像是兩個人打架的傷痕，這踢的蠻重的，是不是有另外一個
人架著，這不敢排除。」（見原判決第一一頁）。依鑑定人王約
翰之證言，被害人黃溪川苟非被架住，再由另外一個人來踢他，
而係僅遭上訴人即被告甲○○一人毆打，當其被踢中膝蓋時，既
已馬上蹲下去或倒地，為何還會掉入溪中？是否被告基於殺人之
故意將其丟入溪中？原判決未予說明，自屬理由不備。(二)被告駕
駛自用小客車搭載被害人黃溪川，要到雲林縣北港鎮後溝里找朋
友喝酒途中，與被害人在路上因為談到往日的糾紛而在車內爭吵
時，被告為何不立即停車，而要將車子開上北港溪堤岸（即「後
溝橋」之橋頭），然後雙方下車在「後溝橋」橋面上打架？而案
發地點之水面，距離橋牆上端，經檢察官於民國九十三年五月十
三日勘驗現場時，量得其高度達七．八公尺（偵查卷第一四八頁
下方照片及第一五０頁現場圖），被害人當時又係酒醉，若掉下
去會淹死或摔死，當為被告所能預見，且不違背其本意。參以被
告於九十三年二月十五日二十三時二十八分二十四秒，與其朋友
王志平通電話時說：「我想說已經流到海邊了，哈哈，駛他娘。
哈哈。」（見對甲○○電話監聽錄音之勘驗筆錄、第一審卷第一
一０頁至第一一三頁）。以及被告於九十三年三月一日於警詢時
自白：「黃溪川是我害死的，是我將他打落北港溪死亡的。」「
我有害死黃溪川，是我將他打落北港溪死亡的。」「黃溪川被我
打落北港溪內死亡。」顯見被告當時即有殺人之確定故意。原判
決變更起訴法條，認其係傷害人之身體，因而致人於死，亦有判
決適用法則不當之違背法令等語。又被告上訴意旨略以：(一)按原
判決謂：「被告甲○○亦因喝酒過量，其意識已未如正常人清晰
，對於打架細節難免會未能全盤記得，是以，死者膝蓋內側之瘀
傷，也不無可能是倒地時被踢的，亦可能是站著時候被踢，或是
分次被踢，而非接連被踢的，均有可能……」云云。然查被告苟
真有在黃溪川站著時候踢伊，應踢到黃溪川雙腳之外側，而非內
側。再者，若被告真有傷人之犯意（僅只假設），豈自應踢黃溪
川之身體要害（如頭部、生殖器、心臟等）。原審判決片面即認
定膝蓋內側之瘀傷係被告所造成，更進一步大膽推測可能係倒地
時被踢、站著被踢或分次被踢云云，顯然違背經驗法則、論理法
則。亦有判決理由不備之違法。(二)原審判決謂：「參酌被告甲○
○當時亦因喝酒過量，其意識已未如正常人清晰，對於打架細節
難免會未能全盤記得……」（原審判決第八頁），則被告當初至
少處於精神耗弱狀態，且被告嗣後坦承過失致死犯行，原判決縱
未依刑法第十九條第二項及其他相關法令減輕罪刑，亦應於判決
中交待理由，然被告遍觀該判決，竟未有隻言片語述及之，其判
決顯然違法。(三)查案發現場，北港溪河堤後溝橋面寬度僅四點九
公尺，橋面護欄高僅三十五公分（詳原審卷內警繪現場圖），而
該處並無路燈，且光線昏暗視線極為不明，被告與黃溪川自下午
即開始飲酒至晚上時間，期間長達六小時。黃溪川身體酒精濃度
既高達240MG/DL，被告之酒精濃度亦應在240MG/DL左右。法醫王
約翰於原審審判期日，亦證述：「正常濃度是50以下，二四０毫
克算是蠻高的，在這種情況下，人的意識沒有辦法完全控制自己
，但這二四０酒精濃度還不至於到立刻死亡，在參考書上死亡的
劑量要三００到四００才會。」再者，雙方已陷於重度酒醉狀態
，不僅無法分辨橋面寬度，亦無法分辨護欄高度，此觀乎死者黃
溪川因不勝酒力，自行失足跌落溪中乙情，足可為憑。是故，當
時亦同處重度泥醉之被告應無法辨識護欄高度，自不能預見黃溪
川將不幸跌落死亡。原判決未說明理由即判定：「被告甲○○當
時既能在橋面上與黃溪川打鬥，則必然也看得到橋牆……。」被
告至難甘服。(四)按「犯罪事實應依證據認定之，無證據不得認定
犯罪事實。」刑事訴訟法第一百五十四條第二項明定。被告曾請
求原審向成大醫院函查「倘一般人飲酒後體內血液中酒精濃度達
240MG/DL，則該人之意識狀態如何？對週遭環境事物是否尚有預
見危險而採避險方法之判斷能力？」嗣成大醫院並未明確回覆，
僅回覆因人而異等語，故被告當時對事理判斷能力究竟如何？仍
無明確證據可堪為憑。然原審未提出其他確實證據，即認定被告
勢必具有判斷事理之能力，要已違背證據裁判、罪疑唯輕等原則
。(五)被告與黃溪川係多年朋友，當天二人又自下午一時許即開始
喝酒至晚上，縱有因細故發生爭執加上酒精推波助瀾而爭吵互毆
，被告絕無殺人之犯罪動機，案發真實情況係被告與黃溪川在狹
窄之橋面，加上意識模糊，黃溪川未注意靠近橋邊不慎踩空失去
平衡，因而跌落北港溪不幸死亡。縱認被告得預見死亡結果（假
設語氣），然參諸最高法院二十八年上字第二一四六號判例：「
刑法上過失致人於死之罪，係指無殺傷人之故意，而於足以致人
死亡之事實，應注意並能注意而不注意，或雖預見而其有傷害之
故意，則據原審所認之事實，已臻明確，其因此致某甲受傷身死
，自應依傷害致人於死之法條科斷。」之旨趣，被告充其量僅成
立過失致死罪而非傷害致死罪，原審適用法令自有違誤云云。
惟查原判決依憑被告不利於己之部分自白、被害人家屬即黃溪川
之父母黃慶發、黃李秀枝之部分指訴、證人蘇樹之證言、黃溪川
之屍體在北港溪蘇厝段南岸農地被發現時之照片九張、黃慶發指
認黃溪川之屍體之檢察官訊問筆錄、法務部法醫研究所法醫理字
第０九三００００六三四號函及該所93法醫所醫鑑字第０二一八
號鑑定書、檢察官至雲林縣北港鎮後溝里北港溪上之「後溝橋」
勘驗現場之勘驗筆錄及測量照片、法醫師王約翰之證言、國立成
功大學附屬醫院九十四年二月一日成附醫精神字第０九四０００
０九八九號函、被告與王志平於九十三年二月十五日之電話監聽
錄音勘驗筆錄等證據，資以認定被告有原判決事實欄一所記載傷
害致人於死部分之犯罪事實，因而維持第一審論處被告傷害人之
身體因而致人於死罪刑之判決，駁回檢察官及被告在第二審之上
訴，已詳述其所憑之證據及理由。對於被告否認有本件傷害致人
於死之犯行辯稱：當天伊與黃溪川雖有打架，但係因黃溪川與伊
互相拉扯，他腳步不穩而跌落橋下，因伊當時與黃溪川各喝了一
瓶半之玉山高梁酒，已酩酊大醉，根本無法對於周遭環境是否招
致危險等情為正常判斷，故並無傷害致死之預見可能性，且伊絕
無殺害黃溪川之犯意，亦未將黃溪川丟入溪中，伊於九十三年三
月一日警詢筆錄所為之供詞應有誤解云云。暨檢察官公訴及在原
審上訴意旨以：被告於九十三年三月一日警詢時自白：「黃溪川
是我害死的，是我將他打落北港溪死亡的。」「我有害死黃溪川
，是我將他打落北港溪死亡的。」「黃溪川被我打落北港溪內死
亡。」，又法醫師依黃溪川屍體上之抓痕，判斷死者係遭人強制
丟入溪中等情，應認被告成立殺人犯行等語，經綜合調查證據之
結果，認均不可採，分別在判決內詳予指駁，並說明其理由。原
判決所為論述，核與卷證資料相符，從形式上觀察，並無違背法
令之情形。按認事採證、證據之取捨及證據證明力之判斷，俱屬
事實審法院之職權，苟無違背證據法則，自不能指為違法。查原
判決對於被告有本件犯行，已說明其依憑之證據及理由，對於被
告之辯解及檢察官在原審上訴意旨之指摘，認均不可採，亦在判
決內詳述其不予採納之理由，並無上訴意旨所指違背法令之情形
。檢察官及被告上訴意旨所指各節，或為單純事實之爭執，或不
影響全部犯罪事實之判斷而可認於原判決之主旨有影響，或原審
已加審酌、論斷屬原審得本於職權裁量之事項，已於判決內詳述
其認事採證及證據取捨、判斷之理由，為其職權之適法行使，並
無其等上訴意旨所指摘之違背法令，核與法律規定得為第三審上
訴理由之違法情形不相適合，應認其等關於原判決傷害致人於死
部分之上訴違背法律上之程式，予以駁回。又原判決維持第一審
論處被告恐嚇取財罪刑部分，已判決確定，現正執行中，併予指
明。
據上論結，應依刑事訴訟法第三百九十五條前段，判決如主文。
中　　華　　民　　國　九十四　年　　五　　月　二十六　日
                      最高法院刑事第六庭
                          審判長法官  洪　明　輝
                                法官  黃　一　鑫
                                法官  魏　新　和
                                法官  林　秀　夫
                                法官  石　木　欽
      本件正本證明與原本無異
                                      書  記  官
中　　華　　民　　國　九十四　年　　六　　月　　一　　日
                                                Ａ
